【裁判字號】    92,上訴,958
【裁判日期】    921023
【裁判案由】    誣告
【裁判全文】
臺灣高等法院臺南分院刑事判決                九十二年度上訴字第九五八號  Ｃ
      上  訴  人  臺灣台南地方法院檢察署檢察官
      被      告  甲  ○  ○
右上訴人因被告誣告案件，不服臺灣台南地方法院九十二年度訴字第五二一號中華民
國九十二年七月十五日第一審判決（起訴案號：臺灣台南地方法院檢察署九十一年度
偵字第第九八三八號、九十一年度偵字第六八八八號），提起上訴，本院判決如左：
      主      文
上訴駁回。
      理      由
一、公訴意旨略以：被告乙○○係位於台南市○○○路○段八號「順昌當鋪」之負責
    人，被告甲○○則係位於台南市○○路○段一五一號「順隆當鋪」之負責人，吳
    瑞文（另經臺灣台南地方法院檢察署檢察官為緩起訴處分）則受僱於上開二當鋪
    。被告乙○○明知蕭慶宗於民國（下同）八十八年四月十三日至順昌當鋪以「原
    車可用」之方式，將所有之車號Ｕ８─４４０號自小客車典當借款新台幣（下同
    ）五萬五千元；被告甲○○明知方健豐於八十七年十月二十二日至順隆當鋪以上
    開「原車可用」之方式，將所有之車號ＴＲ─３１１８號自小客車典當借款五萬
    元，竟分別與吳瑞文基於意圖使蕭慶宗、方健豐受刑事處分之犯意聯絡，先後於
    九十年九月二十四日、同年十月四日具狀向原審法院自訴蕭慶宗、方健豐以急需
    用車為由，立切結書為證，將所典當之車輛取回後，避不見面，涉有詐欺罪嫌，
    因認被告乙○○、甲○○均涉有刑法第一百六十九條之誣告罪嫌云云。
二、按犯罪事實應依證據認定之，無證據不得認定其犯罪事實；又不能證明被告犯罪
    者，即應諭知無罪之判決，刑事訴訟法第一百五十四條第二項、第三百零一條第
    一項分別定有明文。又刑法第一百六十九條第一項之誣告罪，以意圖他人受刑事
    或懲戒處分，向該管公務員誣告為構成要件，故該項犯罪，不特須指出其具體事
    實，足以使人受刑事或懲戒處分，且須明知其為虛偽，具有故意構陷之情形始能
    成立，如對於事實有所誤認，即缺乏此種意思條件，自難令負誣告責任。誣告罪
    之成立，以告訴人所訴被訴人之事實必須完全出於虛構為要件，若有出於誤會或
    懹疑有此事實而為申告，以致不能證明其所訴之事實為真實，縱被訴人不負刑責
    ，而告訴人本缺乏誣告之故意，亦難成立誣告罪名。最高法院二十二年上字第三
    三六八號、四十四年台上字第八九二號判例意旨可資參照。再誣告罪之構成要件
    ，首須意圖他人受刑事或懲戒處分，次須向該管公務員誣告。稱誣告即虛構事實
    進而申告他人犯罪而言，所謂虛構事實，係指明知無此事實而故意捏造者而言，
    如若出於誤信、誤解、誤認或懷疑有此事實，或對於其事實張大其詞，或資為其
    訟爭上之攻擊或防禦方法，或其目的在求判明是非曲直者，固均不得謂屬於誣告
    ，即其所申告之事實，並非完全出於憑空捏造或尚非全然無因，只以所訴事實，
    不能積極證明為虛偽或因證據不充分，致被誣人不受追訴處罰者，仍不得謂成立
    誣告罪，亦有最高法院八十三年度台上字第一九五九號判例意旨足參。
三、公訴意旨認被告乙○○、甲○○涉有刑法第一百六十九條第一項之誣告罪嫌，係
    以被告乙○○、甲○○明知其等經營之「順昌當鋪」及「順隆當鋪」均同意以汽
    車借款之債務人原車使用，而向其等借貸之蕭慶宗、方健豐二人亦循此方式借貸
    ，並無詐欺之意，竟仍於前揭時間以「蕭慶宗、方健豐分別以急需用車為由，立
    切結書為證，將所典當之車輛取回後，避不見面，涉有詐欺罪嫌等情」向原審自
    訴蕭慶宗、方健豐二人涉嫌詐欺等情為據。
四、訊據被告乙○○、甲○○固均坦承於前揭時、地命其等之員工吳瑞文分別向原審
    法院自訴蕭慶宗、方健豐涉及詐欺等情，惟均堅詞否認涉有誣告罪嫌，均辯稱：
    因蕭慶宗、方健豐二人借款後，未依約清償借款，亦未與其等聯絡，其等遂認蕭
    慶宗、方健豐二人涉有詐欺罪嫌；其等均非研習法律之人，不知蕭慶宗、方健豐
    二人之行為是否構成詐欺罪嫌，並無誣告之犯意等語。經查：
（一）被告乙○○係順昌當鋪負責人，並於九十年九月二十六日以蕭慶宗於八十八年
      四月十三日以車牌號碼Ｕ８─４４０號自小客車向其典當借款五萬五千元，然
      於屆期未能清償，且未曾與之聯絡等情，認蕭慶宗涉有刑法第三百三十九條第
      一項之詐欺罪嫌，而向原審自訴蕭慶宗涉有詐欺罪嫌，嗣經原審以九十年自字
      第三五二號以蕭慶宗犯罪嫌疑不足，為無罪判決確定等情，業據被告乙○○於
      原審及本院審理時供承不諱，且有該院九十年自字第三五二號判決可憑，被告
      乙○○此部份自白與事實相符，應堪採信。被告甲○○係順隆當鋪負責人，並
      於九十年十月四日以方健豐於八十七年十月二十二日以車牌號碼ＴＲ─３１１
      ８號自小客車向其典當借款五萬元，然於屆期未能清償，且未曾與之聯絡等情
      ，認蕭慶宗、方健豐有刑法第三百三十九條第一項之詐欺罪嫌，而向原審自訴
      蕭慶宗涉有詐欺罪嫌，嗣經原審以九十年自字第三五九號以方健豐犯罪嫌疑不
      足，為無罪判決確定等情，業據被告甲○○於原審及本院審理時供承不諱，亦
      有該院九十年自字第三五九號判決可按，被告甲○○此部份自白與事實相符，
      應堪採信。然所應審究者，被告乙○○、甲○○二人向原審法院自訴蕭慶宗、
      方健豐涉及詐欺等情，是否完全出於虛構之誣告犯意，或若有出於誤會或懹疑
      有此事實而為申告為斷。
（二）查被告乙○○、甲○○於前述自訴案件，均係以蕭慶宗、方健豐二人假借因事
      ，亟需用車為由，而為詐取原應留置於當舖之汽車云云，指訴蕭慶宗、方健豐
      二人涉有詐欺取財罪嫌等情，業有自訴狀二份在卷可稽。惟蕭慶宗、方健豐二
      人於以前揭自用小客車典當時，分與被告乙○○、甲○○二人簽立之「押當車
      輛借用保管切結書」中第三點業已載明：「甲方（按指蕭慶宗、方健豐二人）
      因業務上需要使用車輛，而市面上租車費太貴，因此要求乙方（按指被告乙○
      ○、甲○○）將該押當車輛暫借使用（下略）」等文字，有「押當車輛借用保
      管切結書」二份在卷可稽（見原審卷第四十一頁、第四十二頁）。是被告乙○
      ○、甲○○依切結書之條款於前揭自訴狀所指訴蕭慶宗、方健豐二人以因事需
      要用車為由，取走原應留置於當鋪之前揭車輛等語，尚非完全出於憑空捏造或
      尚全然無因。縱被告乙○○、甲○○僅以蕭慶宗、方健豐二人借錢未能依約歸
      還，即推論蕭慶宗、方健豐二人於訂約之際已存詐欺之意，甚而自訴蕭慶宗、
      方健豐二人涉嫌詐欺之舉，固屬誇大其詞（此亦原審之前以蕭慶宗、方健豐二
      人詐欺罪嫌均有不足而分別為無罪判決之原因），然此與刑法誣告罪需行為人
      虛構不實之內容，而向該管公務員申告，藉以使他人受刑事追訴之構成要件實
      屬有間。參以被告乙○○、甲○○二人均係從事當舖業者，而非研習法律之專
      業人員，本難期待其等就刑法詐欺罪構成要件均能瞭解掌握其中內涵。從而被
      告乙○○、甲○○二人既非虛構不實內容藉此自訴蕭慶宗、方健豐二人，是其
      等自訴蕭慶宗、方健豐二人之舉，雖造成蕭慶宗、方健豐二人之困擾，實有可
      議之處。惟核其等所為，與刑法之誣告罪構成要件尚屬有間，被告乙○○、甲
      ○○二人辯稱並無捏造不實內容，且亦無誣告之故意等語，尚非全然無可採。
四、本件依調查所得證據尚不足以證明被告乙○○、甲○○二人確有公訴意旨所指誣
    告犯行，此外復查無其他積極證據足資證明被告乙○○、甲○○確有誣告之犯行
    ，因此原審以不能證明被告犯罪而諭知無罪之判決，核無不合，檢察官上訴意旨
    ，仍執前詞，並以被告等均有僱請律師為法律顧問，渠等對詐欺罪之內涵尚非不
    能瞭解掌握云云，指摘原判決不當，然並非一有僱請律師為法律顧問，本人即能
    明確知曉法律規定，其上訴所指，並無可取，為無理由，應予駁回。
據上論結，應依刑事訴訟法第三百六十八條，判決如主文。
本案經檢察官廖椿堅到庭執行職務。
中    華    民    國      九十二      年      十      月      二十三    日
                                  臺灣高等法院臺南分院刑事第二庭
                                      審判長法官  黃    崑    宗
                                            法官  莊    俊    華
                                            法官  林    勝    木
右正本證明與原本無異。
如不服本判決，應於判決送達後十日內向本院提出上訴狀，其未敘述理由者並應於提
出上訴狀後十日內向本院補提理由書（應附繕本)。
                                      法院書記官  吳    秋  賢
中    華    民    國      九十二      年      十      月      二十四    日


司法院資訊處製作；財團法人民間司法改革基金會備份。
